【裁判字號】    99,訴,275
【裁判日期】    990617
【裁判案由】    偽造文書等
【裁判全文】
臺灣屏東地方法院刑事判決               99年度訴字第275號
公  訴  人  臺灣屏東地方法院檢察署檢察官
被      告  甲○○
選任辯護人  吳澄潔律師
上列被告因偽造文書等案件，經檢察官提起公訴（98年度偵字第
5344號），嗣被告於本院準備程序進行中先就被訴事實為有罪之
陳述，本院告知被告簡式審判程序之旨，並聽取當事人之意見後
，本院合議庭裁定改由受命法官獨任依簡式審判程序審理，判決
如下：
    主  文
甲○○連續犯行使偽造私文書罪，處有期徒刑壹年，減為有期徒
刑陸月，如易科罰金，以銀元參佰元即新臺幣玖佰元折算壹日。
緩刑年，並應向國庫支付新臺幣壹拾伍萬元。
樺太企業有限公司工資報表上偽造之如附表一所示施工人員印文
肆拾枚均沒收。
    事  實
一、甲○○係樺太企業有限公司( 下稱樺太公司) 之實際負責人
    ，並為主辦處理該公司會計事務之人員。緣於民國94年10月
    間，行政院農業委員會動物防疫檢疫局( 下稱防疫局) 為防
    範野鳥侵入高病原性家禽流行性感冒，依農產品受進口損害
    救助辦法第8 條第1 款規定，報請行政院經費支援，經行政
    院同意動支第2 預備金新臺幣（以下同）2 億元，優先辦理
    候鳥棲息地、溼地、沼澤地附近之養畜禽場圍網工程，援例
    以計畫模式補助中華民國養鴨協會（下稱養鴨協會）等團體
    辦理是項工作計畫。養鴨協會承辦前揭計畫工作後，即擬定
    「中華民國養鴨協會94年度水禽場圍網補助作業要點」( 下
    稱補助作業要點) 報經防疫局核定後實施，補助作業要點之
    四，其「補助標準」規定：「依禽舍四周實際圍網所取得之
    發票或收據總金額，給予2 分之1 補助…，每場最高補助20
    萬元」。甲○○得知該項補助計畫之訊息後，以「無須依補
    助作業要點之規定負擔2 分之1 工程款」為由，使不知情之
    鴨農同意由其施工架設圍網。詎甲○○於95年1 月至4 月間
    ，俟其施工之養鴨場圍網架設完竣後，竟意圖為自己及第三
    人不法之所有，各基於偽造私文書後持以行使及偽製會計憑
    證之概括犯意，於工資報表內如附表一所示洪明貴等40人之
    姓名、身分證字號、出生年月日、電話、施工日期、每日工
    資以及「合計」等欄位填入不實之派工內容，並盜用洪明貴
    等40人之印章，於樺太公司工資報表上偽造附表一洪明貴等
    40人之印文合計40枚，連續偽造不實之工資報表，以虛增洪
    明貴等40人所領取工資之屬於會計憑證之工資報表（私文書
    ）；同時又在屬於會計憑證之統一發票，偽製與實際不符之
    金額，將工程總額浮報為實際施作之2 倍金額後，並連續將
    該偽造之工資報表以及金額不實之統一發票分別交付予如附
    表二所示之不知情鴨農陳天德等30人而持以行使，並利用陳
    天德等30人分別持之而向養鴨協會請領補助款之機會，向養
    鴨協會承辦人員施以詐術，使養鴨協會承辦人員陷於錯誤而
    依前開補助作業要點規定核發申請金額2 分之1 補助款予陳
    天德等30人之鴨農後，甲○○再向不知情之鴨農陳天德等30
    人收取渠等所收受如附表二之請准補助款，溢領金額達
    1,950,128 元。
二、案經法務部調查局南部地區機動工作組移送臺灣嘉義地方法
    院報請臺灣高等法院檢察署移轉臺灣屏東地方法院檢察署檢
    察官偵查起訴。
    理  由
一、本件被告甲○○所犯均係死刑、無期徒刑、最輕本刑為3 年
    以上有期徒刑以外之罪，其於審判程序中就被訴事實為有罪
    之陳述，經審判長告知簡式審判程序之旨，並聽取公訴人及
    被告之意見後，經本院依刑事訴訟法第273 條之1 第1 項之
    規定，裁定進行簡式審判程序。又本件卷內之證據調查，依
    同法第273 條之2 規定，不受第159 條第1 項關於傳聞法則
    規定之限制，依法均有證據能力，合先敘明。
二、訊據被告於本院審理時對於上揭事實坦承不諱，核與證人即
    樺太公司員工戊○○、徐艷於法務部調查局南部機動組及檢
    察事務官詢問時之證述，證人陳天德、鄭國隆、楊朝智、楊
    茂豐、歐金郎分別於法務部調查局南部機動組詢問時之證述
    、證人乙○○、丙○○於檢察官偵訊時之證述等情節均相符
    ，並有行政院農業委員會農產品受進口損害救助基金計畫94
    年度單一計畫說明書、中華民國養鴨協會94年度水禽場圍網
    補助作業要點等各1 份、中華民國養鴨協會圍網工程驗收審
    核表、核銷發票、工資表( 合計30份) 、法務部調查局南部
    地區機動工作組製作之樺太公司圍網工程工資表重複申報一
    覽表、樺太公司詐領圍網補助款一覽表各1 份在卷可稽，足
    見被告之自白與事實相符，而得為認定犯罪之依據。從而，
    本件事證明確，被告上開犯行均堪以認定，應依法論科。
三、新舊法比較：
(一)、被告行為後，商業會計法於95年5 月24日修正公布，95年5
    月26日生效，該法第71條之刑度由「處5 年以下有期徒刑、
    拘役或科或併科新台幣15萬元以下罰金」提高為「處5 年以
    下有期徒刑、拘役或科或併科新台幣60萬元以下罰金」，行
    為後法律變更，不論依舊刑法第2 條第1 項採「從新從輕」
    或依新刑法第2 條第1 項「從舊從輕」之比較，均應依修正
    前之商業會計法第71條處斷。
(二)、又被告為本件犯行後，刑法已於94年2 月2 日修正公布，並
    自95年7 月1 日施行，參酌最高法院95年5 月23日刑事庭第
    8 次會議決議，應依刑法第2 條第1 項之規定，為新舊法比
    較：
  1.修正後刑法第33條第5 款規定：「罰金：新臺幣1,000 元以
    上，以百元計算之。」，與修正前刑法同條款規定「罰金：
    （銀元）1 元以上。」不同。比較新舊法結果，本案關於刑
    法第339 條第1 項詐欺取財罪及商業會計法第71條第1 款之
    填製不實會計憑證罪法定刑罰金部分，自應適用行為時之法
    律即修正前刑法第33條第5 款規定決定其罰金部分之法定刑
    ，對被告較屬有利。
  2.刑法第55條牽連犯之規定業經修正刪除，該規定刪除後，除
    法理上合於接續犯、包括一罪之情形仍可認為構成單一之犯
    罪外，其於數犯罪行為之情形，即應依刑法第51條之規定予
    以分論併罰。經新、舊法比較之結果，自以修正前刑法第55
    條從一重處斷之牽連犯，較有利於被告。
  3.刑法第56條連續犯之規定業經刪除，被告之數犯罪行為，於
    新法施行後，應予分論併罰。此刪除雖非犯罪構成要件之變
    更，但顯已影響行為人刑罰之法律效果，自屬法律有變更，
    依刑法第2 條第1 項規定，比較新、舊法結果，仍應適用較
    有利於被告之行為時法律即舊法論以連續犯。
  4.綜合上述各條文修正前、後之比較，揆諸前揭最高法院決議
    意旨及修正後刑法第2 條第1 項規定之「從舊、從輕」原則
    ，自應整體適用被告行為時之法律論處。
(三)、被告行為後，刑法第41條第1 項前段已有修正，被告行為時
    之刑法第41條第1 項前段規定：「犯最重本刑為5 年以下有
    期徒刑以下之刑之罪，而受6 個月以下有期徒刑或拘役之宣
    告，因身體、教育、職業、家庭之關係或其他正當事由，執
    行顯有困難者，得以1 元以上3 元以下折算1 日，易科罰金
    。」又行為人行為時之易科罰金折算標準，修正前罰金罰鍰
    提高標準條例第2 條前段（現已刪除）規定，就其原定數額
    提高為100 倍折算1 日，則本件行為人行為時之易科罰金折
    算標準，應以銀元300 元折算1 日，經折算為新臺幣後，應
    以新臺幣900 元折算為1 日。至於94 年1月7 日修正、95年
    7 月1 日公布施行之刑法第41條第1項 前段，則規定：「犯
    最重本刑為5 年以下有期徒刑以下之刑之罪，而受6 個月以
    下有期徒刑或拘役之宣告者，得以新臺幣1000元、2000元或
    3000元折算1 日，易科罰金」。比較修正施行前後之易科罰
    金折算標準，以95年7 月1日 施行前之規定，較有利於行為
    人，則應依刑法第2 條第1項 前段，適用修正前刑法第41條
    第1 項前段規定，定其折算標準。
四、論罪科刑：
(一)、本件被告係樺太公司之實際負責人，並為主辦處理該公司會
    計事務之人員，屬商業會計法第4 條所稱之商業負責人。按
    統一發票係營業人依營業稅法規定於銷售貨物或勞務時，開
    立並交付予買受人之交易憑證，足以證明會計事項之經過，
    應屬商業會計法所稱之會計憑證（最高法院87年度台非字第
    389 號判決參照）；次按樺太公司之工資報表上，記載如附
    表所示之洪明貴等40人領得之工資，並加蓋渠40人之印文，
    表示渠等已收取該薪資，自具有私文書之性質；又薪資印領
    清冊亦為商業會計憑證（最高法院92年度台上字第3846號、
    第4888號判決參照）。被告偽造洪明貴等40人自樺太公司領
    取虛增工資之工資報表，將上開工程總額浮報為實際施用之
    2 倍金額之工資報表及統一發票交付附表二所示之鴨農陳天
    德等30人持以向不知情養鴨協會申請補助，核其所為，係犯
    刑法第216 條、210 條之行使偽造私文書罪、同法第339 條
    第1 項之詐欺取財罪及商業會計法第71條第1 款之填製不實
    之會計憑證罪。被告盜用印章之行為係偽造私文書之部分行
    為，其偽造上開私文書後復持以行使，偽造之低度行為，為
    行使之高度行為所吸收，均不另論罪。被告上開多次行使偽
    造私文書、填製不實會計憑證及詐欺取財之犯行，均時間緊
    接，觸犯構成要件相同之罪，顯係出於概括犯意而為之，均
    應依修正前刑法第56條連續犯之規定，各論以一罪，並各加
    重其刑。又被告上開連續行使偽造私文書、連續填製不實會
    計憑證及連續詐欺取財3 罪間，有方法、目的之牽連關係，
    應依修正前刑法第55條規定，從一重之連續行使偽造私文書
    罪處斷。爰審酌被告不思以正當手段賺取財物，竟為招攬生
    意，以填製不實之工資報表、統一發票等會計憑證、偽造私
    文書之手段，施用詐術使養鴨協會承辦人員陷於錯誤而依前
    開補助作業要點規定核發虛增之補助款予陳天德等30人，溢
    領之金額達1,950,128 元，行為實有不該，惟念及其係因鴨
    農大多不願自行負擔施作金額之2 分1 費用，始為本件犯行
    ，且被告於偵、審中始終坦承犯行，犯後態度良好，足見其
    已知悔悟，並考量被告犯行造成之損害，及其犯罪動機、目
    的、手段、生活狀況，罹患直腸癌，經實施低位直腸切除手
    術，並患有糖尿病，需長期服藥及施打胰島素控制病情，有
    診斷證明書2 紙附本院卷可按等一切情狀，量處如主文所示
    之刑，以示懲儆。又被告本件犯罪行為時間係在96年4 月24
    日以前，所犯合於中華民國96年罪犯減刑條例之規定，並無
    同條例第3 條所列不得減刑事由，依該條例第2 條第1 項第
    3 款規定，應將宣告刑減二分之一，爰減刑如主文所示，並
    依同條例第9 條之規定，諭知易科罰金之折算標準，以資懲
    儆。
(二)、被告前於75年間為偽造文書罪，經臺灣臺南地方法院判處有
    期徒刑3 月確定年月日執行完畢後，五年以內未曾因故意犯
    罪受有期徒刑以上刑之宣告，有臺灣高等法院被告前案紀錄
    表1 份在卷可按，其因一時失慮，致觸犯本案犯行，且犯後
    坦承罪行，已知悔悟，且本件詐取之財物，係使鴨農獲得勿
    須支付工程款之利益，不法之所得並非被告或樺太公司所獨
    得，且被告罹患直腸癌，經實施低位直腸切除手術，並患有
    糖尿病，需長期服藥及施打胰島素控制病情，有診斷證明書
    2 紙附本院卷可按，本院認其經此偵審程序及刑之宣告，當
    知所警惕而無再犯之虞，本院綜核上開各情，審酌再三，認
    前開對其所宣告之刑，以暫不執行為適當，又本件犯罪在95
    年7 月1 日新法施行前，裁判在新法施行後，爰依最高法院
    95 年5月23日第8 次刑事庭會議決議意旨，併依修正後刑法
    第74 條 第1 項第1 款宣告緩刑3 年，以啟自新。然為促使
    被告日後得以知曉尊重法治之觀念，本院乃認除前開緩刑宣
    告外，另有賦予被告一定負擔之必要，遂衡酌被告犯罪情節
    之輕重，及被告自陳樺太公司只賺得全部工程款之百分之七
    至百分之九的利潤（本院卷39頁），並依刑法第74條第2 項
    第4 款規定，命其應向國庫支付新臺幣15萬元，以啟自新。
(三)、被告於工資報表上偽造之洪明貴等如所表一所示之印文合計
    40枚，爰依刑法第219 條之規定，不問屬於犯人與否，均宣
    告沒收。至偽造之工資報表及統一發票均已交付陳天德等30
    名鴨農持以向養鴨協會申請補助款，已非被告所有，爰不予
    宣告沒收，附此敘明。
據上論斷，應依刑事訴訟法第299 條第1 項前段、第273 條之1
第1項，修正前商業會計法第71條第1款，刑法第2條第1項前段、
但書、第11條前段，修正前刑法第55條、第56條，90年1月10 日
修正之刑法第41條第1項前段，現行刑法第216條、第210條、第
339 條第1 項、第74條第1 項第1 款、第2 項4 款、第219 條，
廢止前罰金罰鍰提高標準條例第1 條前段、第2 條，現行法規所
定貨幣單位折算新臺幣條例第2 條，中華民國九十六年罪犯減刑
條例第2 條第1 項第3 款、第7 條、第9 條，判決如主文。
本案經檢察官劉昀到庭執行職務。
中    華    民    國    99    年    6     月    17    日
                    刑事第一庭  法  官  涂裕洪
以上正本證明與原本無異。
如不服本判決應於收受送達後10日內向本院提出上訴書狀，並應
敘述具體理由；如未敘述上訴理由者，應於上訴期間屆滿後20日
內向本院補提理由書（均須按他造當事人之人數附繕本）「切勿
逕送上級法院」。
中    華    民    國    99    年    6     月    17    日
                                 書記官  卓春成
附錄本案論罪科刑法條：
修正前商業會計法第71條
商業負責人、主辦及經辦會計人員或依法受託代他人處理會計事
務之人員有左列情事之一者，處5 年以下有期徒刑、拘役或科或
併科新臺幣15萬元以下罰金：
一  以明知為不實之事項，而填製會計憑證或記入帳冊者。
二  故意使應保存之會計憑證、帳簿報表滅失毀損者。
三  意圖不法之利益而偽造、變造會計憑證、帳簿報表內容或撕
    毀其頁數者。
四  故意遺漏會計事項不為記錄，致使財務報表發生不實之結果
    者。
五  其他利用不正當方法，致使會計事項或財務報表發生不實之
    結果者。
刑法第216 條
行使第210 條至第215 條之文書者，依偽造、變造文書或登載不
實事項或使登載不實事項之規定處斷。
刑法第210 條
偽造、變造私文書，足以生損害於公眾或他人者，處5 年以下有
期徒刑。
刑法第339 條
意圖為自己或第三人不法之所有，以詐術使人將本人或第三人之
物交付者，處5 年以下有期徒刑、拘役或科或併科1 千元以下罰
金。
以前項方法得財產上不法之利益或使第三人得之者，亦同。
前二項之未遂犯罰之。
附表一：
    ┌──┬──────┬───────┐
    │編號│施工人員姓名│備         註 │
    ├──┼──────┼───────┤
    │1   │洪明貴      │              │
    ├──┼──────┼───────┤
    │2   │吳世忠      │              │
    ├──┼──────┼───────┤
    │3   │李瑞麟      │              │
    ├──┼──────┼───────┤
    │4   │郭育訓      │              │
    ├──┼──────┼───────┤
    │5   │陳世國      │              │
    ├──┼──────┼───────┤
    │6   │徐艷        │實際非施工人員│
    ├──┼──────┼───────┤
    │7   │吳淑美      │              │
    ├──┼──────┼───────┤
    │8   │張德雄      │              │
    ├──┼──────┼───────┤
    │9   │楊美莉      │              │
    ├──┼──────┼───────┤
    │10  │陳慶恩      │              │
    ├──┼──────┼───────┤
    │11  │鄭瑞龍      │              │
    ├──┼──────┼───────┤
    │12  │王生民      │              │
    ├──┼──────┼───────┤
    │13  │李忠勇      │              │
    ├──┼──────┼───────┤
    │14  │尤福生      │              │
    ├──┼──────┼───────┤
    │15  │伍麗鶯      │              │
    ├──┼──────┼───────┤
    │16  │姜美玉      │              │
    ├──┼──────┼───────┤
    │17  │陳德村      │              │
    ├──┼──────┼───────┤
    │18  │連家源      │              │
    ├──┼──────┼───────┤
    │19  │蔡戊基      │              │
    ├──┼──────┼───────┤
    │20  │王志民      │              │
    ├──┼──────┼───────┤
    │21  │黃文章      │              │
    ├──┼──────┼───────┤
    │22  │尤信閔      │              │
    ├──┼──────┼───────┤
    │23  │鄭彥儒      │              │
    ├──┼──────┼───────┤
    │24  │王  妹      │              │
    ├──┼──────┼───────┤
    │25  │戊○○      │實際非施工人員│
    ├──┼──────┼───────┤
    │26  │楊懷進      │              │
    ├──┼──────┼───────┤
    │27  │許玉蓮      │              │
    ├──┼──────┼───────┤
    │28  │陳盛家      │              │
    ├──┼──────┼───────┤
    │29  │李瑞龍      │              │
    ├──┼──────┼───────┤
    │30  │李錦昌      │              │
    ├──┼──────┼───────┤
    │31  │謝水能      │              │
    ├──┼──────┼───────┤
    │32  │徐文曲      │              │
    ├──┼──────┼───────┤
    │33  │黃淑紀      │              │
    ├──┼──────┼───────┤
    │34  │黃林華容    │              │
    ├──┼──────┼───────┤
    │35  │林玉芬      │              │
    ├──┼──────┼───────┤
    │36  │許張罔飼    │              │
    ├──┼──────┼───────┤
    │37  │陳慈敏      │              │
    ├──┼──────┼───────┤
    │38  │尤能安      │              │
    ├──┼──────┼───────┤
    │39  │黃士育      │              │
    ├──┼──────┼───────┤
    │40  │陳錡賢      │              │
    └──┴──────┴───────┘
附表二：
    ┌──┬────┬──────┬──────┬──────┐
    │編號│鴨農姓名│請准補助金額│實際施工金額│詐領金額    │
    ├──┼────┼──────┼──────┼──────┤
    │1   │陳天德  │     123,451│      61,725│      61,725│
    ├──┼────┼──────┼──────┼──────┤
    │2   │鄭國隆  │     149,508│      74,754│      74,754│
    ├──┼────┼──────┼──────┼──────┤
    │3   │梁志忠  │     163,419│      81,709│      81,710│
    ├──┼────┼──────┼──────┼──────┤
    │4   │楊朝智  │     120,960│      60,480│      60,480│
    ├──┼────┼──────┼──────┼──────┤
    │5   │歐進壽  │     113,996│      56,998│      56,998│
    ├──┼────┼──────┼──────┼──────┤
    │6   │楊茂豐  │     138,974│      69,487│      69,487│
    ├──┼────┼──────┼──────┼──────┤
    │7   │乙○○  │      73,182│      36,591│      36,591│
    ├──┼────┼──────┼──────┼──────┤
    │8   │李明勝  │      78,517│      39,258│      39,259│
    ├──┼────┼──────┼──────┼──────┤
    │9   │陳丁保  │      87,640│      43,820│      43,820│
    ├──┼────┼──────┼──────┼──────┤
    │10  │丙○○  │      64,994│      32,497│      32,497│
    ├──┼────┼──────┼──────┼──────┤
    │11  │孫葉寶珍│     117,160│      58,580│      58,580│
    ├──┼────┼──────┼──────┼──────┤
    │12  │孫財謀  │      95,790│      47,895│      47,895│
    ├──┼────┼──────┼──────┼──────┤
    │13  │蔡天平  │     162,596│      81,298│      81,298│
    ├──┼────┼──────┼──────┼──────┤
    │14  │王俊宏  │     200,000│     100,000│     100,000│
    ├──┼────┼──────┼──────┼──────┤
    │15  │傅永遠  │     200,000│     100,000│     100,000│
    ├──┼────┼──────┼──────┼──────┤
    │16  │林有通  │     117,191│      58,595│      58,596│
    ├──┼────┼──────┼──────┼──────┤
    │17  │劉崑玉  │     102,106│      51,053│      51,053│
    ├──┼────┼──────┼──────┼──────┤
    │18  │蘇明溪  │     101,295│      50,647│      50,648│
    ├──┼────┼──────┼──────┼──────┤
    │19  │周信男  │     149,831│      74,915│      74,916│
    ├──┼────┼──────┼──────┼──────┤
    │20  │周信宏  │     161,076│      80,538│      80,538│
    ├──┼────┼──────┼──────┼──────┤
    │21  │丁○○  │     103,423│      51,711│      51,712│
    ├──┼────┼──────┼──────┼──────┤
    │22  │陳春福  │     137,826│      68,913│      68,913│
    ├──┼────┼──────┼──────┼──────┤
    │23  │劉歐美  │     200,000│     100,000│     100,000│
    ├──┼────┼──────┼──────┼──────┤
    │24  │顏炳綸  │      82,764│      41,382│      41,382│
    ├──┼────┼──────┼──────┼──────┤
    │25  │吳瑞泰  │      64,982│      32,491│      32,491│
    ├──┼────┼──────┼──────┼──────┤
    │26  │周清泰  │     200,000│     100,000│     100,000│
    ├──┼────┼──────┼──────┼──────┤
    │27  │周珠旺  │     174,343│      87,171│      87,172│
    ├──┼────┼──────┼──────┼──────┤
    │28  │趙關西  │      83,141│      41,570│      41,571│
    ├──┼────┼──────┼──────┼──────┤
    │29  │梁欽鍾  │     150,518│      75,259│      75,259│
    ├──┼────┼──────┼──────┼──────┤
    │30  │謝錦山  │     181,564│      90,782│      90,782│
    ├──┴────┴──────┴──────┴──────┤
    │                                     總計：    1,950,128│
    └────────────────────────────┘

司法院資訊處製作；財團法人民間司法改革基金會備份。
